【裁判字號】    98,易,412
【裁判日期】    990407
【裁判案由】    偽造文書
【裁判全文】
臺灣屏東地方法院刑事判決               98年度易字第412號
公  訴  人  臺灣屏東地方法院檢察署檢察官
被      告  戊○○
            丙○○
上列被告因偽造文書案件，經檢察官提起公訴（97年度偵字第60
38號、98年度偵字第3034號），本院判決如下：
    主  文
戊○○共同犯行使偽造特種文書罪，累犯，處拘役伍拾日，如易
科罰金，以新臺幣壹仟元折算壹日。
丙○○共同犯行使偽造特種文書罪，累犯，處拘役伍拾日，如易
科罰金，以新臺幣壹仟元折算壹日。
    事  實
一、戊○○曾因犯妨害風化案件，經臺灣臺南地方法院以94年度
    簡字第2412號判決判處有期徒刑3 月確定，於民國95年1 月
    10日易科罰金執行完畢。丙○○曾因犯詐欺案件，經台灣高
    等法院高雄分院以95年度上易字第835 號判決判處有期徒刑
    6 月，嗣經該院以96年度聲減字第2121號裁定減刑減為有期
    徒刑3 月確定，並於96年11月26日易科罰金執行完畢。詎戊○○與丙○○猶不知悔改，明知原車牌號碼6867-EP 號自小
    客車上所懸掛之9268-JJ 號車牌2 面係偽造（6867-EP 號自
    小客車車主登記為甲○○，為向銀行貸款且設定有動產抵押
    權，並因貸款尚未清償完畢以致動產抵押權尚未塗銷，故無
    法於車輛監理機關辦理過戶登記，即俗稱之「權利車」；而
    9268 -JJ號自小客車車主登記為和運租車股份有限公司高雄
    分公司，該車及車牌均未失竊），竟仍與真實姓名、年籍均
    不詳，名為「陳經成」之成年男子共同基於行使偽造特種文
    書之犯意聯絡，受該名為「陳經成」之人委託，於97年1 月
    底某日，在屏東縣新園鄉仙吉村仙公廟，以新臺幣（下同）
    46 萬 元之價格將上揭懸掛偽造9268-JJ 號車牌2 面之自小
    客車出售給不知情之乙○○而行使上開偽造車牌，足以生損
    害於和運公司、甲○○及監理機關對車輛使用牌照管理之正
    確性。嗣於97年2 月15日21時55分許，乙○○之友人謝耿昌
    向乙○○借用上開車輛，行駛至高雄市○○區○○路、七賢
    路口時為警查獲，扣得上開偽造之9268-JJ 號車牌2 面，始
    循線查獲上情。
二、案經高雄市政府警察局新興分局報請臺灣高雄地方法院檢察
    署呈請臺灣高等法院高雄分院檢察署檢察長令轉臺灣屏東地
    方法院檢察署檢察官偵查起訴。
    理  由
一、證據能力部分：
  (一)按被告以外之人於偵查中向檢察官所為之陳述，除顯有不可
    信之情況者外，得為證據，刑事訴訟法第159 條之1 第2 項
    定有明文。復按被告以外之人於偵查中向檢察官所為之陳述
    ，依刑事訴訟法第159 條之1 第2 項之規定，原則上為有證
    據能力之傳聞證據，得為證據之使用；除顯有不可信之情況
    者，始例外否定其證據能力，而為證據使用之禁止。被告以
    外之人，包括共同被告（指於一個訴訟關係中，同列為被告
    之人）、共犯、被害人、證人等。偵查中檢察官訊問被告以
    外之共同被告，該共同被告所為之陳述，屬於自己犯罪部分
    ，乃被告之自白範疇，涉及其他共同被告犯罪事實者，則屬
    傳聞證據。後者，檢察官如係以證人身分傳喚訊問共同被告
    ，依法自應使其具結，以擔保證言係據實陳述。若違背具結
    之規定，未令「證人」於供前或供後具結，依同法第158 條
    之3 之規定，其證言不得作為證據，應予排除。倘檢察官係
    以被告身分為傳喚訊問共同被告，或以證人身分傳訊並已依
    法令其具結者，則該共同被告不論係以被告，或證人身分於
    偵查中向檢察官所為之陳述，同屬傳聞證據。此項傳聞證據
    證據能力之有無，應依刑事訴訟法第159 條之1 第2 項之規
    定為斷。原判決認：「共同被告之被告以外之人於偵查中向
    檢察官所為之陳述，仍應依法具結，始有證據能力」云云，
    尚有誤會，最高法院96年度台上字第3922號判決意旨可資參
    照。本件證人甲○○、張詠瑋於檢察官偵訊中經具結後所為
    之證述，並無何顯不可信之情狀，依上開條文規定，自均有
    證據能力。又證人乙○○於檢察官偵查中，係共同被告身分
    ，而其於檢察官偵訊中，均係以被告身分經傳喚而接受訊問
    ，其所為證述，經查亦無何顯不可信之情狀，揆諸上開條文
    及判決意旨，亦具證據能力。
  (二)按被告以外之人於審判外之陳述，雖不符前4 條之規定，而
    經當事人於審判程序同意作為證據，法院審酌該言詞陳述或
    書面陳述作成時之情況，認為適當者，亦得為證據。當事人
    、代理人或辯護人於法院調查證據時，知有第159條第1項不
    得為證據之情形，而未於言詞辯論終結前聲明異議者，視為
    有前項之同意，刑事訴訟法第159 條之5 定有明文。本件其
    餘所引具傳聞性質之證據，當事人均未爭執其證據能力，亦
    未於本案言詞辯論終結前對證據能力聲明異議，依上開規定
    ，視為當事人同意作為證據，且經本院審酌該等證據作成時
    之情況及證據取得過程等節，認亦適宜作為證據，自得為本
    件裁判基礎之證據資料，而均具證據能力。
二、事實認定部分：
  (一)訊據被告戊○○、丙○○固均坦承有一同為名為「陳經成」
    之人出售本件車牌號碼6867-EP 號之自小客車予證人乙○○
    ，亦知悉該車為權利車，而該車出售予證人乙○○時便已懸
    掛9268-JJ 號車牌之事實，惟均否認有何行使偽造特種文書
    之犯行，皆辯稱：並無偽造車牌，亦不知該車牌係偽造云云
    （見本院98年9 月24日準備程序筆錄第2-4 頁、99年1 月14
    日準備程序筆錄第2 頁）。
  (二)經查：
  1.查車牌號碼6867-EP 號之自小客車係證人甲○○所有，證人
    甲○○因向中國信託商業銀行（以下簡稱中信商銀）借款，
    並以該車為中信商銀設定動產抵押權，而因借款尚未全部清
    償完畢以致前揭動產抵押權未經塗銷；嗣因證人甲○○之女
    婿張詠瑋向位在臺北縣新莊市○○路○ 段107 號1 樓之年代
    當舖陸續借款達60萬元，而於96年12月4 日將上開車輛質押
    於年代當舖等情，業經證人甲○○、張詠瑋於檢察官偵訊中
    結證明確（見偵卷第48-50 頁），並有上開6867-EP 號自小
    客車車籍查詢基本資料1 紙（見警卷第41頁）、年代當舖存
    根2 紙（見偵卷第55-56 頁）、交通部公路總局臺中區監理
    所97年10月21日中監車字第0970043294號函及該函所附上開
    自小客車車輛動產抵押契約書、動產擔保交易動產抵押設定
    登記申請書各1 紙（以上見偵卷第79-80 頁）等附卷可憑，
    是此部分之事實堪以認定。而因上開自小客車之動產抵押權
    尚未塗銷，以致該車有買賣或其他移轉所有權之情況，無法
    於車輛監理機關辦理過戶登記，且有隨時遭債權銀行取回並
    拍賣以清償借款之風險，即俗稱之「權利車」。
  2.次查，車牌號碼9268-JJ 號自小客車係和運租車有限公司高
    雄分公司所有，該公司並將前揭車輛出租於大華行理貨股份
    有限公司，租賃契約之期間為96年6 月29日至99年6 月28日
    ，又前揭自小客車及其車牌並未失竊等情，業經證人即和運
    租車股份有限公司業務主任葉雅慧於警詢中證述明白（見警
    卷第9-11頁），另有上開9268-JJ 號自小客車車籍查詢基本
    資料1 紙（見警卷第40頁）、汽車新領牌照登記書1 紙（見
    警卷第31頁）、汽車行照影本1 紙（見警卷第32頁）、車輛
    租賃契約1 份（見警卷第33-34 頁）等附卷可考，此部分之
    事實同可認定。
  3.又查，證人謝耿昌向證人乙○○借得上開原車牌號碼為6867
    -EP 號但其上卻懸掛9268-JJ 號車牌2 面之自小客車，於97
    年2 月15日21時55分許，駕駛行經高雄市○○區○○路與七
    賢路口為警查獲，並扣得9268-JJ 號車牌2 面等情，業經證
    人謝耿昌於警詢中證述綦詳（見警卷第7-8 頁），亦有9268
    -JJ 號車牌2 面扣案可稽。惟如上所述，原車牌號碼9268-J
    J 號之自小客車，其車輛與車牌均未有失竊之情，此觀警卷
    所附真偽車牌照片1 張（見警卷第35頁上方照片）自明，是
    扣案之9268-JJ號車牌2 面實屬偽造灼然可見。
  4.復查，被告戊○○、丙○○2 人就本件權利車係渠2 人為名
    為「陳經成」之人出售予證人乙○○乙節均供承不諱，而證
    人乙○○、丁○○於本院審理中亦就上情證述明確（見本院
    審判筆錄第7 頁、第13頁），另證人即共同被告丙○○、證
    人乙○○與丁○○均就本件權利車之買賣價金為46萬乙事，
    於本院審理中證述綦詳（見本院審判筆錄第5 頁、第8 頁及
    第12頁），並有中古汽車買賣（切結）合約書1 紙在卷可考
    （見警卷第28頁）。是被告2 人出面，為名為「陳經成」之
    人，以46萬元之價格將本件權利車出售予證人乙○○之事實
    洵堪認定。被告戊○○雖於偵訊中及本院準備程序中辯稱：
    伊從未見過本件權利車，亦未開過該車，伊到仙公廟都是開
    自己綠色富豪的車子云云（見偵卷第27頁、第73 -74頁，本
    院98年9 月24日準備程序筆錄第2 頁）。惟證人即共同被告
    丙○○於本院審理時證稱：本件係被告戊○○稱其友人有權
    利車要賣，伊在仙公廟處打麻將，證人乙○○說要買，有時
    被告戊○○開車過去，有時伊開車過去，在仙公廟處共看了
    2 、3 次車，買賣談妥後便交車，交車時被告戊○○、證人
    乙○○及丁○○應該都在場，被告戊○○確實有開車到仙公
    廟等語（見本院審判筆錄第4-6 頁）；證人丁○○於本院審
    理時證稱：被告丙○○及戊○○常開本件權利車至仙公廟，
    伊與證人乙○○去仙公廟時，該車皆停放該處，被告戊○○
    亦在場，買賣談妥後交車時，伊與被告丙○○、戊○○皆在
    場，證人乙○○則是後來才來等語（見本院審判筆錄第11-1
    2 頁）；而證人乙○○於偵訊中證稱：伊見過被告戊○○開
    該車去打麻將等語（見偵卷第40頁），況佐以被告戊○○於
    本院審理中亦自承其於交車當時人在現場等語（見本院審判
    筆錄第7 頁），則其豈有從未見過本件權利車之理，足見上
    開證人3 人所述應為真實無誤，是被告戊○○確曾目睹及駕
    駛本件權利車至仙公廟甚明，故其此部分辯解，實不足採信
    。
  5.另查，本件權利車於被告戊○○、丙○○2 人出售予證人乙○○時，其上便懸掛9268-JJ 號車牌乙情，業據被告2 人於
    本院準備程序時均自承在卷（見本院98年9 月24日準備程序
    第2 頁、第4 頁），復參以證人乙○○於警詢、偵訊及本院
    審理時均證稱：其購入本件自小客車時，該車便已懸掛9268
    -JJ 號車牌等語明確（見警卷第2 頁、偵卷第41頁及本院審
    判筆錄第11頁），是此情應屬真實無誤。而證人乙○○於本
    院審理時證稱：警卷第28頁之買賣契約書，係買車後經過一
    個月或半個月才經由證人丁○○拿給伊，伊原即要求證人丁○○催被告戊○○、丙○○要出具買賣契約書等語（見本院
    審判筆錄第10頁）；而證人即共同被告丙○○於本院審理時
    證稱：警卷第28頁之買賣契約書，除被告戊○○之簽名部分
    係其所親為外，其餘內容皆是伊寫的，簽立契約書的時間忘
    記了等語（見本院審判筆錄第5-6 頁）；復觀上開中古汽車
    買賣（切結）合約書，其上就買賣標的之自小客車明確記載
    「牌照：6867-E P號」，顯然被告丙○○於本件權利車買賣
    當時即已明確知悉該權利車上確非懸掛其原本之車牌；另證
    人乙○○亦證稱：其買車當時，被告戊○○已告知該車係權
    利車，要懸掛其他車輛的車牌，才不會被銀行拖走，故伊買
    車當時已知情該車所懸掛之車牌非原來之車牌等語（見偵卷
    第40-41 頁，本院審判筆錄第9 頁），再衡諸本件權利車係
    由被告丙○○、戊○○共同為名為「陳經成」之人出售予證
    人乙○○乙節，則被告戊○○自當就本件自小客車買賣當時
    ，其上已非懸掛其原本之車牌乙節，亦屬知之甚詳。
  6.按權利車之買賣，在現今社會上亦非罕見，而權利車之買主
    為避免遭銀行取回拍賣求償，通常即會購買一與權利車相同
    品牌但價格低廉之中古車，並將該中古車之車牌懸掛在權利
    車上，以免遭銀行發現，並將權利車的行車執照、買賣文件
    或車牌隨車攜帶，以證明有合法權源。次按，汽車牌照（號
    牌）為公路監理機關所發給之行車許可憑證，作為動力車輛
    行駛之特許憑證，性質上屬於刑法第212 條所規定之特種文
    書，最高法院63年台上字第1550號著有判例可資參照。又核
    發汽車牌照係公法行為之一種，涉及有關車輛使用、稅捐、
    強制汽車責任保險及交通違規裁罰等諸多公權力行使範疇，
    非經依法申請不得擅自懸掛使用，更不許由私人任意製發，
    從而汽車使用人亦應知悉駕駛車輛必須懸掛合法申請之車牌
    ，以備查驗，要未可任意懸掛非原始請領之車牌而對外使用
    ，此乃吾人週知之常識。而在權利車之情形，權利車之車主
    除需證明其取得權利車之合法權源外，因需懸掛其他車輛之
    車牌以避免遭銀行發現，就此懸掛之車牌，仍須是合法申請
    具有正當來源之車牌始可，故常見者係由車主另行以自己名
    義購買一與權利車同廠牌之中古車，而將該中古車之車牌懸
    掛至權利車上，是一旦權利車車主遭警臨檢時，其不惟可主
    張權利車之取得來源，尚可證明所懸掛之他車車牌亦為合法
    取得，以避免觸犯刑法法律。查被告戊○○、丙○○2 人均
    就權利車為避免銀行追討債務，而不得懸掛原本之車牌乙節
    供承無訛，被告丙○○復自承其從事汽車買賣，被告戊○○
    亦供稱其與被告丙○○素有往來，曾向其購車等語（見本院
    98 年9月24日準備程序第2-3 頁、99年1 月14日準備程序第
    2 頁），本院另參酌渠2 人一同將本件「權利車」介紹出賣
    予證人乙○○之情節，堪認渠2 人就上開權利車車主如何防
    止遭銀行追討，避免觸犯刑法法律等相關細節，應係清楚知
    悉。又本件權利車出售予證人乙○○時，其上已懸掛9268-J
    J 號車牌乙情，業經本院認定如上，而就被告戊○○向證人
    乙○○表示懸掛前揭車牌，該車始不會遭銀行發現乙事，並
    為證人乙○○證述如前。惟證人乙○○另於偵訊中證稱：伊
    買車時並未取得行車執照，亦無詢問被告戊○○9268-JJ 號
    車牌從何而來等語（見偵卷第39 -41頁），再審諸上述證人
    乙○○事後要求證人丁○○催促被告戊○○、丙○○出具買
    賣契約書乙情，足認被告丙○○、戊○○2 人將本件權利車
    交予證人乙○○之際，非僅就該「權利車」本身，甚且就其
    上所懸掛之9268-JJ 號車牌2 面，均未交付任何合法證明文
    件供證人乙○○維護其自身權益，顯與前揭權利車之買賣及
    使用方式有別，準此堪認被告戊○○、丙○○2 人主觀上對
    於本件自小客車上所懸掛9268-JJ 號車牌2 面應屬偽造之情
    ，理應知之甚稔，渠2 人辯稱不知車牌是偽造云云，實無可
    採。
  7.綜上所述，被告戊○○、丙○○2 人既已明知車牌號碼6867
    -EP 號自小客車上所懸掛之9268-JJ 號車牌2 面係屬偽造，
    猶於97年1 月底某日，受真實姓名、年籍均不詳，名為「陳
    經成」之成年男子委託，在屏東縣新園鄉仙吉村仙公廟，以
    46萬元之價格將上揭懸掛偽造9268-JJ 號車牌2 面之自小客
    車出售給不知情之乙○○而行使上開偽造車牌，被告2 人所
    為應該當刑法行使偽造特種文書罪之構成要件甚明。故本件
    事證明確，被告2 人犯行可以認定，自應依法論科。
三、核被告戊○○、丙○○2 人所為，均係犯刑法第216 條之行
    使偽造特種文書罪，應依刑法第212 條規定處斷。檢察官起
    訴書認被告2 人係犯刑法第216 條、第212 條之行使偽造私
    文書罪，而偽造之低度行為，為行使之高度行為所吸收，不
    另論罪等語，尚屬誤會（詳見下列第四部分）。被告2 人與
    真實姓名、年籍均不詳，名為「陳經成」之成年男子，就上
    開行使偽造特種文書罪間，有犯意聯絡與行為分擔，應論以
    共同正犯。又被告2 人有如事實欄第一部分所載之論罪科刑
    執行情形，渠等受有期徒刑執行完畢後，5 年以內故意再犯
    本件法定刑為有期徒刑以上之罪，皆屬累犯，均應依刑法第
    47條第1 項規定加重其刑。爰審酌被告2 人犯罪之動機、目
    的及手段，又其所為非僅足生損害於原車牌號碼使用人，更
    嚴重影響監理機關對於車輛使用牌照管理之正確性，且犯罪
    後仍狡飾犯行、難見悔意等一切情狀，就渠2 人所犯，分別
    量處如主文所示之刑，並均諭知易科罰金折算標準，以資懲
    儆。此外，扣案之偽造9268-JJ 號車牌2 面，既經被告2 人
    隨同本件自小客車一同出售予證人乙○○，則已非被告2 人
    所有，遂不併予宣告沒收，附此敘明。
四、公訴意旨另以：被告戊○○與丙○○2 人，於97年1 月間某
    日，與真實年籍不詳名為「陳經成」之成年男子，共同基於
    行使偽造特種文書之犯意聯絡，由名為「陳經成」之成年男
    子，在不詳地點，偽造9268-JJ 號車牌2 面，遂認被告2 人
    此部分亦構成偽造特種文書罪云云。惟按，犯罪事實應依證
    據認定之，無證據不得認定其犯罪事實，又不能證明被告犯
    罪者，應諭知無罪之判決，刑事訴訟法第154 條第2 項、第
    301 條第1 項分別定有明文。所謂證據，係指足以認定被告
    確有犯罪行為之積極證據而言，該項證據自須適合於被告犯
    罪事實之認定，始得採為斷罪資料。苟積極證據不足為不利
    於被告事實之認定時，即應為有利於被告之認定，更不必有
    何有利之證據，最高法院29年上字第3105號、30年上字第81
    6 號分別著有判例可資參照。蓋被告2 人除上開因將本件權
    利車出售予證人乙○○，而有行使9268-JJ 車牌2 面之行使
    偽造特種文書犯行外，本件查無其他相關事證可資推認前揭
    車牌確為名為「陳經成」之人所偽造，亦無從證明被告2 人
    確曾參與偽造前揭車牌之犯行，更難以認定被告2 人於名為
    「陳經成」之人偽造前揭車牌之際即已知悉。職是，依公訴
    人所述犯罪事實及所憑證據尚難證明被告2 人此部分有何偽
    造特種文書犯行，揆諸前揭說明，當不得遽為不利於被告2
    人之認定，惟此既經檢察官認與前揭有罪部分具有實質上一
    罪關係，遂不另為無罪之諭知，併此敘明。
據上論斷，應依刑事訴訟法第299 條第1 項前段，刑法第28條、
第216 條、第212 條、第47條第1 項、第41條第1 項前段，刑法
施行法第1 條之1 ，判決如主文。
本案經檢察官任亭到庭執行職務
中    華    民    國    99    年    4     月    7     日
                  刑事第五庭  審判長法  官  石家禎
                                    法  官  陳秀慧
                                    法  官  程士傑
以上正本證明與原本無異。
如不服本判決應於收受判決後10日內向本院提出上訴書狀，並應
敘述具體理由；其未敘述上訴理由者，應於上訴期間屆滿後20日
內向本院補提理由書（均須按他造當事人之人數附繕本）「切勿
逕送上級法院」。
中    華    民    國    99    年    4     月    7     日
                                    書記官  黃美玲
附錄論罪科刑法條：
中華民國刑法第216條（行使偽造變造或登載不實之文書罪）
行使第210 條至第215 條之文書者，依偽造、變造文書或登載不
實事項或使登載不實事項之規定處斷。
中華民國刑法第212條（偽造變造特種文書罪）
偽造、變造護照、旅券、免許證、特許證及關於品行、能力服務
或其他相類之證書、介紹書，足以生損害於公眾或他人者，處1
年以下有期徒刑、拘役或3 百元以下罰金。

司法院資訊處製作；財團法人民間司法改革基金會備份。
